【裁判字號】    89,台上,4774
【裁判日期】    890810
【裁判案由】    殺人
【裁判全文】
最高法院刑事判決                              八十九年度台上字第四七七四號
    上  訴  人  甲○○
右上訴人因殺人案件，不服福建高等法院金門分院中華民國八十九年五月二十六日第
二審判決（八十九年度上重訴字第一號，起訴案號：福建金門地方法院檢察署八十八
年度偵字第三七六號），提起上訴，本院判決如左：
    主  文
上訴駁回。
    理  由
本件原判決認定上訴人即被告甲○○，因不滿其同居女友蔡芳玉欲與其分手，且見陳
水木與蔡芳玉往來，對陳水木心生妒恨，於民國八十八年九月十六日中午十二時四十
分許，駕駛租用之ＷＷ－○一四九號自用小客車前往金門縣金城鎮金寶來飯店附近之
凱笠釣具行購買釣具未果，正欲返回其住所附近古崗湖釣魚時，迎面遇上陳水木駕駛
Ｖ二－○七二號計程車搭載蔡芳玉由飯店停車場駛出，並同方向在其前方行駛，乃基
於殺人之犯意，先由後方加速超車撞擊、推擠陳水木之計程車至不能前進而停在路邊
，以強暴方法妨害他人行使權利。停車後，甲○○旋即持新購買置於車上，原準備供
切生魚片使用之牛排刀一把下車，跳越ＷＷ－○一四九號自用小客車引擎蓋，至陳水
木之駕駛座旁，以刀柄用力敲破計程車窗，致陳水木、蔡芳玉二人見狀而匆促下車意
圖逃離。甲○○旋持銳利之牛排刀迎向陳水木，對其頭部、頸部、胸部等處人體要害
猛力刺殺，致造成陳水木臉部撕裂傷約七×五公分，右頸部撕裂傷九×七×五公分、
深至氣管斷裂，頸部正中撕裂傷約七×二公分，左頸部撕裂傷約十一×五×三公分，
深至頸動、靜脈斷裂大量出血，頸部下方撕裂傷約六×○‧一公分，胸骨正中線撕裂
傷約四×○‧一公分，胸部撕裂傷約十五×一公分、十一×○‧一公分、十×二公分
及九×○‧一公分，腹部右側撕裂傷約五×○‧一公分，左側腹部撕裂傷約四×○‧
五公分、五×○‧一公分及七×○‧一公分，腰部撕裂傷約七×○‧一公分，右手前
臂撕裂傷約十一×七×六公分合併韌帶肌肉斷裂，右手上臂背部撕裂傷約六×一公分
，右手背撕裂傷約五×○‧一公分，左手背撕裂傷約二×一公分，左手掌拇指處撕裂
傷約七×二×二公分，左手中指遠端撕裂傷約二×一公分，近端撕裂傷約二×一公分
及二×一公分二處，右膝撕裂傷約一×○‧一公分，右足背撕裂傷約八×○‧一公分
，左膝撕裂傷約四×○‧一公分、五×○‧一公分、四×○‧一公分及四×○‧一公
分，左小腿前部撕裂傷約一‧五×○‧一公分，左足底部撕裂傷約三×○‧一公分，
左手背撕裂傷約二×一公分，總計全身正面刺、割傷共三十二處（甲○○係於陳水木
之右手前臂韌帶肌肉斷裂，失去攻擊、防禦能力後，始割殺被害人頸部，其中左頸部
割傷處，深至頸動、靜脈斷裂，大量出血，右頸部割傷一處，深至氣管斷裂），因而
當場死亡。蔡芳玉於搶刀過程中亦受有右手小臂韌帶斷裂等處之傷害（傷害部分未據
告訴），甲○○於混亂中亦受傷一處，嗣見陳水木死亡始駕車離去，迨同日下午十六
時三十分為警循線查獲等情，係以上訴人對於在前開時地持牛排刀刺殺陳水木致死之
事實，業於偵審中供認不諱，核與證人蔡芳玉、莊麗娟、楊雅琴、王明嬌、蔡榮輝、
陳芮穎、石梅英、羅受偵、陳維生等之證述情節相符，並有扣案之牛排刀乙把及染有
被害人陳水木血跡之黃色上衣、藍色長褲及白藍色運動鞋各乙件足資佐證，而被害人
陳水木委係因前述刀傷致氣管及頸動、靜脈斷裂，大量出血死亡等情，亦據檢察官督
同法醫師相驗屬實，復經第一審命法醫到庭就鑑定內容解說明確，有檢察官勘驗筆錄
、驗斷書、相驗屍體證明書各乙件在卷可稽，此外復有證物Ａ至Ｅ之租車契約、現場
地形位置圖及照片冊、ＷＷ－○一四九號自用小客車撞擊照片冊、Ｖ２－○七二號計
程車受撞擊情形照片冊、相驗屍體卷及案件現場照片冊等在卷足稽，事證明確，為其
所憑之證據及認定之理由。上訴人雖辯稱：伊因駕車與陳水木之計程車相撞，乃下車
與之討論理賠事宜，持刀僅為防身之用，詎雙方爭執後，牛排刀為陳水木奪去，並被
刺傷大腿，嗣乘機奪回刀子，因見陳水木再度向伊攻擊，伊基於正當防衛始持刀亂揮
，並無殺人之故意云云。查上訴人係見陳水木從金寶來飯店駛出在路口左轉時，故意
加以衝撞，顯非出於偶然，況如因意外衝撞，只想下車理賠，何需帶尖刀跳越引擎
蓋叫，且持刀柄敲破車窗玻璃﹖又牛排刀銳利無比，持之刺、割殺人體，將致人於
死，當為上訴人甲○○所認識，又頭、頸、胸、腹、背部等處均係人體要害，為一般
常識，上訴人竟持牛排刀朝被害人陳水木前開部位猛刺並予砍割，致陳水木頭面、頸
部被殺傷五處，胸、腹部被殺傷九處、背部一處，其餘部位被殺傷十七處，全身合計
被殺傷三十二處，其意圖殺死被害人之犯意即已彰彰明甚。而其中(1)右手前臂撕裂傷
約十一×七×六公分合併韌帶肌肉斷裂；(2)左頸部受長達十一公分、深五公分、寬三
公分之割傷一處，深至頸動、靜脈斷裂，大量出血；(3)右頸部受長達九公分、深七公
分、寬五公分之割傷一處，深至氣管斷裂，並因前開(2)(3)之傷害而導致被害人死亡，
業據法醫解說明確，有驗斷書附卷可憑；且依法醫說明，被害人右手臂韌帶斷裂後，
手就抬不起來，即已喪失攻擊、防禦之能力；上訴人於被害人陳水木右手已無法行動
並無攻擊、防禦能力之際竟仍手持牛排刀，動手割切被害人頸部二刀，分別深達五公
分及七公分，足見其下手之猛、用力之深及殺人之決意，是上訴人所辯係出於正當防
衛無殺人之故意云云，顯為畏罪卸責之詞不足採信。分別於理由中詳加說明及指駁，
核上訴人所為係犯刑法第二百七十一條第一項及第三百零四條第一項之罪，其所犯二
罪間有方法結果之牽連關係，應從一重之殺人罪處斷，並審酌上訴人因被害人與其前
女友交往，即先以車輛衝撞被害人駕駛之計程車，並持刀殺傷被害人全身三十二處，
於被害人已無反抗能力後，竟以刀割抹被害人頸部至氣管斷裂致死，手段殘忍，而犯
罪後復飾詞狡辯，並無後悔之意，量處上訴人無期徒刑，並依刑法第三十七條第一項
規定，宣告褫奪公權終身。扣案之牛排刀乙把，為上訴人所有並為供其犯罪所用之物
，依刑法第三十八條第一項第二款沒收，為無不合。因而維持第一審科刑之判決，駁
回上訴人在第二審之上訴，經核於法尚無違誤。上訴意旨略稱：依證人蔡芳玉之證述
，足證雙方曾經二次衝突，第一次衝突之時，雙方各自受傷，至於第二次衝突如何而
起，自有傳訊現場證人蔡芳玉深入調查之必要，況被害人如未奪刀，上訴人之右大腿
，即不可能被刺傷，上訴人請求調閱右大腿傷勢之診斷書及再傳訊蔡芳玉，原判決僅
依陳水木靜態之傷勢，臆測當時動態之殺人行為，顯有判決不備理由及調查職責未盡
之違誤，另被害人當時曾與上訴人發生格鬥，且牛排刀刺人固可致人於死，惟上訴人
持刀行兇時，究屬殺人故意或傷害致死，亦有研求之餘地，再本案雖屬累犯，惟因無
期徒刑不得加重，刑法第六十五條定有明文，原判決竟認本案應依累犯加重其刑，亦
有未合云云。惟查被害人死亡時為三十九歲（四十九年二月二日生），身高一百七十
一公分，胸寬三十五公分，胸厚十八公分，其生前體形魁梧，孔武有力，業據上訴人
供承，並有驗斷書為證，如確有上訴人供述之情形，即牛排刀曾在被害人手中，而被
伊搶回，則於毆鬥過程中，上訴人豈會僅有大腿之傷﹖及持刀之右臂、右指因握刀用
力過度有輕微刮傷痕跡而已﹖反觀被害人全身正背面受傷竟達三十二處，且大部集中
於要害，亦顯然悖乎常情。又依扣案之牛排刀，其刀尖已因用力過度而向一側捲起，
據法醫鑑定結果，已說明前揭頸部氣管之傷害，其刀鋒創口整齊，受傷部位是橫切面
，應為切割結果，不可能是刀尖所傷，若依上訴人供述其受傷坐在地上由下往上隨手
亂揮，在此之前被害人均未受傷，則被害人之傷害最多僅為割傷，豈有左右頸部連續
被切割二刀之理﹖足見上訴人係持牛排刀攻擊手無寸鐵之被害人，顯無正當防衛之適
用，又上訴人主張被害人陳水木之死亡，係陳水木進逼而致上訴人防禦之結果云云，
請求傳訊證人蔡芳玉，然本件係被害人右手臂韌帶斷裂之後已無攻擊防禦能力，上訴
人仍手執牛排刀對手無寸鐵被害人割殺其頸部左右各一刀，分別深達五及七公分，大
量出血死亡，已如前述。被害人之死亡殊非上訴人防禦之結果，證人蔡芳玉無傳喚之
必要。原判決已於理由內記述甚詳，殊無上訴意旨所指判決不備理由及應調查之證據
未予調查情形，至原判決於判決理由內記載，本件為累犯，應依累犯之規定，加重其
刑，固與無期徒刑不得加重之規定有違，惟原判決係維持第一審有罪之判決，而第一
審判決內已說明本件為累犯，應依累犯之規定，惟依刑法第二百七十一條第一項之死
刑、無期徒刑部分，依法不得加重，爰就此部分不加重其刑；則原判決僅屬漏未說明
而已，顯然於判決結果無影響，依法亦不得為上訴之理由。再採證認事乃事實審法院
之職權，苟其證據之取捨及事實之認定並不違背論理法則及經驗法則，即不容任意指
為違法，上訴意旨，徒憑己見，就原判決已說明事項或屬原審採證認事職權之適法行
使任意指摘為違法，其上訴難認有理由，應予駁回。
據上論結，應依刑事訴訟法第三百九十六條第一項，判決如主文。
中      華      民      國    八十九    年      八      月      十      日
                              最高法院刑事第二庭
                                  審判長法官  莊  來  成
                                        法官  呂  潮  澤
                                        法官  謝  俊  雄
                                        法官  白  文  漳
                                        法官  蘇  振  堂
      右正本證明與原本無異
                                              書  記  官
中      華      民      國    八十九    年      八      月     十八     日


司法院資訊處製作；財團法人民間司法改革基金會備份。
